【裁判字號】    91,小上,39
【裁判日期】    920225
【裁判案由】    給付管理費
【裁判全文】
臺灣士林地方法院民事判決  九十一年度小上字第三九號
    上  訴  人  甲○
    被上訴人    泰隆社區管理委員會
    法定代理人  丙○○
    訴訟代理人  乙○○
右當事人間請求給付管理費事件，上訴人對於中華民國九十一年五月十四日本院士林
簡易庭九十一年度士小字第二三七號第一審判決提起上訴，本院判決如左：
    主  文
原判決廢棄。
被上訴人在第一審之訴駁回。
第一、二審訴訟費用由被上訴人負擔。
    事  實
甲、上訴人方面：
  一、聲明：如主文所示。
  二、陳述：除與原審判決書所載者相同茲予引用外，補稱：
  （一）泰隆別墅社區（下稱泰隆社區）自民國（下同）七十五年規劃即為開放性社
        區，淡水鎮○○路三十一巷一號至二十七號為商店街，分別開店營業，店面
        前所鋪設紅磚行人道至今尚存，自原委員會增設門禁後，外人不能進入，很
        多商店不能生存而關閉。而該社區七十四年申請建築執照時，即為開放性社
        區○○○○道路進出，一為建管處指定建築線道路為連結鄧公路二十九巷都
        市○○○○道，二為連結鄧公路三十巷既成道路進出，當時二十九巷尚未開
        發暫走三十巷既成道路，其後數年二十九巷開發要接通都市○○道路時，原
        委員會多方阻止致未接通。
  （二）泰隆社區道路已捐給淡水鎮公所，公眾可自由出入使用，道路為普通街道，
        水電各戶獨立，亦無其他公共使用部份，應無社區公共管理可言。又該公共
        道路被管理委員會私自劃設路邊停車位收取租金，已構成竊佔國土謀利。
  （三）泰隆社區在八十八年四月間，原屬老地主所有之道路、土地均已捐贈國有，
        包括道路、公園等，由淡水鎮公所管理，成為開放性社區，社區建物也沒有
        公共設施，當時主任委員金飛龍於八十八年十月二十日即宣布停止原委員會
        之運作，並退回已繳之十一、十二月管理費。而八十八年十月二十九日住戶
        大會因僅十九人出席，原委員會不得不解散。後來改以「熱心住戶臨時委員
        會」名義發通知於十一月五日召開住戶會議，但警衛室旁召開住戶大會的地
        點為五公尺長、四點五公尺寬，設一長桌，兩邊八張坐椅，旁放十餘張塑膠
        凳，再多也只能容納十餘人，何能如原判決所述經三分之二出席？且八十八
        年十月二十九日僅十九人出席之大會流會後就沒有再開住戶大會，且四年未
        開住戶會議，被上訴人所提出之會議記錄之簽名全屬偽造，現管理委員會並
        非合法組織，住戶公約亦非合法，不得收取管理費。
  （四）泰隆社區之建物係獨棟，且為商店街，非屬公寓大廈，不應適用公寓大廈管
        理條例之規定，原判決適用該條例之規定，准許被上訴人管理費之請求，其
        判決違背法令。
  三、證據：提出台北縣政府工務局使用執照一份、本院小額民事判決、公告二份、
            本院宣示判決筆錄、會議記錄影本一份（均影本）、地籍圖謄本二份、
            照片五張等為證，並聲請調閱本院九十一年度小上字第三十一號給付管
            理費事件卷宗。
乙、被上訴人方面：
    被上訴人未於言詞辯論期日到場，據其於準備程序所為聲明及陳述如下：
  一、聲明：駁回上訴。
  二、陳述：除與原審判決書所載者相同茲予引用外，補稱：
          被上訴人在八十九年間就申請核備。目前兒童圖書室是登記前地主名下，
      公園也是地主名義，是社區在使用。為了社區○○○○○道路人員管制，有請
      人清潔維護道路，停車位是由被上訴人劃設收費，收的錢用在公共支出，如公
      園、道路的修繕等。
  三、證據：援用原審之立證方法。
    理  由
甲、程序方面：
  一、本件訴訟標的金額在十萬元以下，原審依小額訴訟程序審理。按，對於小額程
      序之第一審判決，非以其違背法令為理由，不得為之，民事訴訟法第四百三十
      六條之二十四第二項定有明文。本件上訴人於上訴狀內主張原判決不應適用公
      寓大廈管理條例之規定而適用，指摘原判決違背法令，應認其上訴合法，先予
      敘明。
  二、被上訴人，未於言詞辯論期日到場，核無民事訴訟法第三百八十六條所列各款
      之情形，爰依上訴人聲請，由其一造辯論而為判決。
乙、實體方面：
  一、本件被上訴人起訴主張：被上訴人為泰隆別墅社區所屬門牌號碼台北縣淡水鎮
      ○○路三十巷十號（下稱系爭建物）之所有權人，應依該社區八十八年十二月
      二十五日住戶大會所通過訂立之住戶公約之規定，按月繳納管理費一千元，詎
      上訴人自八十八年十月起，至九十年十二月止，均未繳納管理費，共計積欠二
      萬七千元，經多次催繳，仍未置理，爰依公寓大廈管理條例、住戶公約規定等
      法律關係，提起本訴，聲明求為判決命上訴人給付二萬七千元，及自起訴狀繕
      本送達翌日（即九十一年二月十九日）起，至清償日止，按週年利率百分之五
      計算之利息等語。
  二、上訴人則以：（一）泰隆社區原規劃為一開放性社區，社區內之建物均是獨棟
      雙併的三層樓別墅，各戶產權獨立，水塔、水電亦獨立裝錶，無公水、公電之
      問題，大門前崗亭、道路、公園等，原均屬老地主所有之台北縣淡水鎮○○段
      一七０地號土地，其後八十八年四月間已捐贈並登記為台北縣所有，由淡水鎮
      公所管理，該社區成為開放性社區，沒有住戶共有之公共設施，非屬公寓大廈
      ，不應適用公寓大廈管理條例之規定；（二）原有之管理委員會於八十八年十
      月二十日即宣布停止，嗣八十八年十月二十九日住戶大會僅十九人出席，無法
      成立而解散，且該次流會後就沒有再開住戶大會，被上訴人所提出之會議記錄
      之簽名全屬偽造，現管理委員會並非合法組織，住戶公約亦非合法等語，資為
      抗辯。
  三、被上訴人主張上訴人為系爭建物之所有權人，自八十八年十月起至九十年十二
      月止，均未繳納管理費之事實，業據被上訴人提出積欠管理費名單、存證信函
      影本為證，並為上訴人所不爭執，被上訴人此部份主張堪信屬實。被上訴人復
      主張上訴人應依該社區八十八年十二月二十五日住戶大會所通過訂立之住戶公
      約之規定，按月繳納管理費一千元等語，然為上訴人所否認，上訴人並以前詞
      置辯。是以本件所應審究之主要爭點，乃泰隆社區之全部建物是否屬於公寓大
      廈管理條例規範之區分所有建物？系爭住戶公約之訂定是否合於公寓大廈管理
      條例之規定而具法律效力？茲分述如下：
（一）關於泰隆社區全部之建物是否屬於公寓大廈管理條例規範之區分所有建物之問
      題：
  １、查，泰隆社區之建物為三層樓雙拼之獨棟或連棟式別墅型房屋，各戶建物及土
      地所有權均係單獨所有，水塔、水、電均為各自獨立，貫穿社區○巷道所座落
      之台北縣淡水鎮○○段一七０地號土地，於八十八年五月間已經捐贈登記為台
      北縣所有，而由淡水鎮公所管理，外圍之公園等則屬私人（羅清林）所有，該
      社區並無住戶共有之任何公共使用部份等事實，有上訴人提出之建築改良物所
      有權狀、土地所有權狀等影本、土地登記謄本、地籍圖謄本、建物照片及被上
      訴人所提出之土地登記謄本及泰隆別墅社區住戶暨公設配置圖影本在卷可參，
      並為兩造所不爭執，堪以認定。
  ２、按，公寓大廈管理條例第三條第一款規定該條例所稱之「公寓大廈」，係指構
      造上或使用上或在建築執照設計圖樣標有明確界線得區分為數部分之建築物及
      其基地。而同條第二款至第四款則分別規定「區分所有」係指數人區分一建築
      物而各有其專有部分，並就其共用部分按其應有部分有所有權；「專有部份」
      係指公寓大廈之全部或一部分，具有使用上之獨立性，且為區分所有之標的者
      ；「共用部分」係指公寓大廈專有部分以外之其他部分及不屬專有之附屬建築
      物，而供共同使用者。綜酌上開規定旨意，該條例所規範之公寓大廈，除建築
      形式上合於第一款所指之要件外，尚應符合數人區分一整體性之建築物而各有
      其專有部份，並就共有部分按其應有部份有所有權之要件。若無住戶公共使用
      之共有部分，則無所謂公共管理之問題，即無適用公寓大廈管理條例予以規範
      管理之必要。經核，依上訴人所提出之使用執照、建物照片及建物登記謄本所
      示，泰隆社區建築之始，計有一百二十八戶建物及基地，在構造上及使用上可
      各自區分，且各為獨立所有權之客體，固可認定。惟本件泰隆社區並無住戶共
      有之任何公共使用部份，各戶建物及土地所有權均係單獨所有，水塔、水、電
      均為各自獨立，已如前述，尤其依建物之建築形態，就雙拼獨棟式部分，明顯
      僅有二戶間共同牆壁之問題，基地均各自獨立，樓地板、屋頂等亦均各自獨立
      ，而社區內各區○○○○巷道予以區隔，屬於開放式社區，此觀諸前述泰隆別
      墅社區住戶暨公設配置圖及建物照片可明，就前述二戶間所涉共同使用之問題
      ，依民法有關共有或相鄰關係之規定予以規範，應為已足，是以泰隆社區並無
      全體一百二十八戶共同部分應予共同管理之問題。準此，並無將泰隆社區全部
      之建物歸於同一公寓大廈區分所有建物之範疇，而適用公寓大廈管理條例予以
      規範之必要。
（二）就系爭住戶公約之訂定是否合於公寓大廈管理條例之規定而具法律效力部份：
  １、按區分所有權人會議之決議，關於規約之訂定事項，應有區分所有權人三分之
      二以上及其區分所有權比例合計三分之二以上出席，以出席人數四分之三以上
      及其區分所有權比例占出席人數區分所有權四分之三以上之同意行之，公寓大
      廈管理條例第三十一條第一項第一款定有明文。
  ２、被上訴人雖主張泰隆社區之區分所有權人依公寓大廈管理條例規定，於八十八
      年十二月二十五日召開區分所有權人會議，以高於上開規定出席及表決同意之
      比例通過成立管理組織、訂立泰隆別墅社區住戶公約、申請報備等案（應到一
      百二十八人、出席九十八人、區分所有權人比例百分之七十六），該公約並就
      住戶應按月繳納管理費一千元、社區管理委員選舉辦法等予以規定，而成立管
      理委員會，且向台北縣政府申請、取得八十九年一月二十六日核發之公寓大廈
      管理組織報備證明等情，並提出公寓大廈管理組織報備證明、區分所有權人八
      十八年十二月二十五日會議記錄、出席人員簽名冊、泰隆別墅公約書、第十屆
      區分所有權人會議記錄等影本為證。
  ３、惟查，八十八年十二月二十五日泰隆社區召開區分所有權人會議之場所係在大
      門警衛室旁約二、三坪大之空間舉行，前開會議紀錄有些是去參與開會的住戶
      簽的，有些是拿名冊去住戶家裡簽名等情，為被上訴人於本院九十一年度小上
      字第三十一號給付管理費事件準備程序中所自承，業經本院調閱上開卷宗查明
      ，則以前揭會議之場所既僅二、三坪，容納十餘人已屬擁擠，顯然不可能同時
      容納近百人參與開會，至於其他區分所有權人事後在該會議紀錄出席人員簽名
      冊上簽名，亦與前揭公寓大廈管理條例三十一條第一項之要件不符。況且，比
      對被上訴人於本件所提出上開會議記錄所附出席人員簽名冊與被上訴人於本院
      九十一年度小上字第三十一號事件所提出該次區分所有權人會議列席單位及人
      員附冊簽名內容，並未一致，而部份同一名字之簽名字跡，以肉眼比對，亦有
      差異，應非出於同一人所為；而前述區分所有權人會議列席單位及人員附冊上
      編號二十五號林祖淞之簽名並非林祖淞本人或其家屬代簽，門牌號碼台北縣淡
      水鎮○○路三十巷二十七號建物係登記在林義雄名下，林祖淞並非所有權人等
      情，已據林祖淞及其子林義雄於前述九十一年度小上字第三十一號給付管理費
      事件準備程序中結證無訛，則該會議紀錄之出席名冊上區分所有權人簽名之真
      正顯屬可疑。準此，自難認定上開住戶公約係依前揭公寓大廈管理條例之規定
      ，經合法成立之區分所有權人會議決議通過而訂立，自不具拘束上訴人之法律
      效力。
  四、從而，被上訴人本於公寓大廈管理條例及住戶公約規定之法律關係，請求上訴
      人給付八十八年十月起至九十年十二月止之管理費二萬七千元，及自起訴狀繕
      本送達翌日（即九十一年二月十九日）起至清償日止，按週年利率百分之五計
      算之利息，為無理由，不應准許。原審判命上訴人應如數給付，並依職權為假
      執行之宣告及確定訴訟費用額，自有未洽。上訴意旨指摘原判決不當，求予廢
      棄改判，為有理由。爰由本院予以廢棄改判如主文所示。
丙、據上論結，本件上訴為有理由，依民事訴訟法第四百三十六條之三十二第二項、
    第四百五十條、第七十八條、第三百八十五條第一項前段，判決如主文。
中      華      民      國    九十二    年      二      月    二十五    日
                            臺灣士林地方法院民事第二庭
~B審判長法官  李玉卿
~B法      官  王怡雯
~B法      官  施月燿
右為正本係照原本作成。
本判決不得上訴。
中      華      民      國    九十二    年      三      月      四      日
~B法院書記官  謝文傑


司法院資訊處製作；財團法人民間司法改革基金會備份。
